臺灣嘉義地方法院刑事判決
109年度交訴字第107號
公  訴  人  臺灣嘉義地方檢察署檢察官
被      告  劉柏村



指定辯護人  莊安田律師
上列被告因公共危險等案件，經檢察官提起公訴（109年度偵字
第1329號），本院判決如下：
    主  文
劉柏村犯汽車駕駛人無駕駛執照駕車因而致人受傷之過失傷害罪
，處有期徒刑肆月，如易科罰金，以新臺幣壹仟元折算壹日；又
犯肇事致人傷害逃逸罪，累犯，處有期徒刑壹年捌月。
    犯 罪 事 實
一、劉柏村為無駕駛執照之人，於民國108年12月5日凌晨2時18
    分許，駕駛黃彰文所有之車牌號碼0000-00號自用小貨車（
    下稱甲車），沿嘉義市西區世賢路二段由東往西方向行駛，
    途經嘉義市西區世賢路二段地下道（東往西汽車道）時，本
    應注意車前狀況，並隨時採取必要之安全措施，而依當時天
    候晴、夜間有照明、柏油路面乾燥且無缺陷、無障礙、視距
    良好等情狀，並無不能注意之情事，竟疏未注意及此，而撞
    及同向前方由蕭元亮駕駛之車牌號碼00-0000號（下稱乙車
    ）自用小貨車右後車尾，致乙車翻覆，蕭元亮並因此受有下
    肢挫傷、上肢挫傷之傷害。詎劉柏村肇事後明知對方有可能
    因撞擊而受傷，仍未停留現場等候警方處理，並對傷者採取
    必要救護措施，竟基於肇事逃逸之犯意，逕行駕駛上開車輛
    逃逸。嗣經警員調閱監視錄影畫面，而循線查獲上情。
二、案經蕭元亮訴由嘉義市政府警察局第一分局報告臺灣嘉義地
    方檢察署檢察官偵查起訴。　　
    理  由
一、證據能力
　　被告以外之人於審判外之陳述，雖不符刑事訴訟法第159條
    之1至第159條之4之規定，而經當事人於審判程序同意作為
    證據，法院審酌該言詞陳述或書面陳述作成時之情況，認為
    適當者，亦得為證據，刑事訴訟法第159條之5第1項定有明
    文。查檢察官、被告劉柏村及其辯護人於言詞辯論終結前，
    對於下述本院採為認定犯罪事實依據之各項證據之證據能力
    ，均同意有證據能力，本院審酌該等證據之取得過程並無瑕
    疵，與本案待證事實間亦具有相當之關聯性，以之為本案證
    據並無不當，自得採為本件認定事實之基礎，先予說明。
二、訊據被告固坦承於108年12月4日有駕駛甲車行經世賢路二段
    地下道，惟矢口否認有何過失傷害及肇事逃逸犯行，辯稱：
    我是晚上7、8點開車去榮總看我女朋友，凌晨2點多的時候
    ，我已經在睡覺了，我沒有出門，我不知道有發生車禍。我
    吃精神科的藥已經好多年了，睡前的藥大部分都晚上10、11
    點吃，吃完過一陣子就會睡了，我沒有停過藥，晚上10、11
    點吃完藥後，我不會再出門，這幾年我每天晚上都會吃睡前
    的藥，沒有在凌晨出門過云云；被告之辯護人為其利益辯稱
    ：被告罹患精神病，被告吃完藥後做的事情可能會忘記，其
    行為時辨識行為違法或依其辨識而行為之能力，顯著減低，
    請依刑法第19條第2項減輕其刑等語。然查：
（一）甲車於108年12月5日凌晨2時18分許，行經嘉義市西區世
      賢路二段地下道（東往西汽車道）時，甲車自後方撞擊證
      人即告訴人蕭元亮駕駛之乙車致乙車翻覆後，持續沿世賢
      路二段行使至玉山路後右轉離去，未停留現場等候警方處
      理，並對告訴人採取必要救護措施，告訴人因而受有下肢
      挫傷、上肢挫傷之傷害等節，業據告訴人於警詢及偵查中
      證述明確（警卷第13-16頁、偵29號卷第49-50頁），並有
      臺中榮民總醫院嘉義分院診斷證明書、道路交通事故現場
      圖、道路交通事故調查報告表（一）、（二）、嘉義市政
      府警察局109年12月23日嘉市警交字第1091911541號函所
      附之職務報告、監視器畫面光碟1片、110年1月26日嘉市
      警交字第1101900834號函所附之監視器截圖5張、監視器
      畫面光碟1片、110年2月4日嘉市警交字第1101901186號函
      所附之職務報告、監視器截圖2張、110年3月16日嘉市警
      交字第1101902402號函所附之職務報告、監視器截圖3張
      、110年3月30日嘉市警交字第1101902855號函所附之職務
      報告、監視器截圖3張、本院110年1月11日勘驗筆錄及附
      件、Google地圖各1份、監視器截圖2張、現場及車損照片
      30張附卷可憑（警卷第23、26-29、31-45頁、本院卷一第
      49、51、53、75-76、91-92、205、207-209、211頁、本
      院卷二第139、141、143、163、165、167、173、175、17
      7、181頁），甲車自後撞擊乙車，甲車駕駛對於乙車駕駛
      因此所受之傷害，顯有過失，及甲車肇事後逃逸之事實，
      均堪認定。
（二）再依現場照片可知，甲車撞擊後導致乙車翻覆，可見撞擊
      力道非輕，甲車駕駛對於乙車駕駛，會因此受傷，顯可預
      見，甲車駕駛有肇事逃逸之犯意甚明。
（三）關於甲車平常之使用狀況：
　 1、被告於偵查中陳稱：我對劉國軒說他108年12月4日晚上10
      點就睡覺了，隔天凌晨2點多不是他開車的，還有甲車除
      了我跟他會開之外，沒有其他人會開沒有意見，黃建泓晚
      上也不會開甲車等語（偵29號卷第53、72頁）。
　 2、證人即被告之父親劉國軒於警詢時證稱：甲車平常都是我
      在使用，有時候我兒子劉柏村也會開，我平常大約晚上10
      點就睡覺，不知道甲車何時被開出門等語（警卷第19-20
      頁）；於偵查中證稱：甲車平常都是我在使用，只有我和
      劉柏村會開這輛車，我孫子黃建泓自己有車，不會開我這
      輛車，晚上我在睡覺的時候，這輛車只有劉柏村會開等語
      （偵29號卷第52、118-119頁）。於本院審理時證稱：我
      不曾在半夜開甲車出去過，在案發當時，這輛車可能是劉
      柏村開的，不可能會有其他人開，黃建泓另外有買1台貨
      車，不會開我這台車，我於108年12月5日早上，還有開這
      輛車出去工作，我開車的時候看到車子停的方式跟之前差
      不多等語（本院卷二第191、194、196、198頁）。
　 3、證人即與被告同住之黃建泓於偵查中證稱：甲車平常是我
      外公劉國軒跟舅舅劉柏村使用，沒有其他人使用，我自己
      也有一輛小貨車。108年12月5日凌晨2時許發生的車禍，
      不可能是劉國軒駕駛的，他每天都早睡，不是我外公駕駛
      ，就是劉柏村駕駛的等語（偵29號卷第70-71頁）。
　 4、自以上證人及被告之供述可知，會駕駛甲車之人僅有被告
      及證人劉國軒，然證人劉國軒作息固定，平日早睡，不會
      於半夜駕車，而非108年12月5日凌晨2時18分許事故當時
      之甲車駕駛人。　　　　
（四）證人劉國軒於警詢時證稱，我接到警方通知後，才知道有
      發生事故，我問我兒子，他一開始回答不知道，後來才說
      有跟其他車發生交通事故（警卷第20頁）；於偵查中證稱
      ：警察先打電話給我女婿黃彰文，我就逼問劉柏村，後來
      他說好像撞到人，他不曉得等語（偵29號卷第52頁）；於
      本院審理時證稱：我不曾去過世賢路二段地下道，我工作
      地點在中埔鄉。我在警詢時說被告後來有跟我承認有和人
      發生車禍是實在的，他有跟我說有，也有跟我說沒有等語
      （本院卷二第196-197頁），表示被告曾於證人劉國軒向
      其詢問時坦承有駕車與他人發生車禍。而證人劉國軒為被
      告之父，當無誣陷被告之動機，且被告於本院審理時亦自
      陳：我父親應該不會陷害我等語（本院卷二第200頁）。
      是以，如被告確實未於犯罪事實欄所載之時間、地點，駕
      駛甲車與他人發生車禍，豈有可能曾向證人劉國軒表示其
      有駕駛甲車與他人發生交通事故。另就本件道路監視器勘
      驗筆錄之甲車車禍發生地點及事後逃逸方向，係從世賢路
      二段右轉玉山路，途中會經過被告所陳述探望女友之臺中
      榮民總醫院嘉義分院，與被告自陳平時探望女友之路線大
      致相同，亦可知悉相較於證人劉國軒之生活動線，本件車
      禍發生地點，與被告之生活動線重疊。再綜合上開證人與
      被告關於甲車平常使用狀況之供述，應可認定於犯罪事實
      欄所載之時間、地點與乙車發生車禍之甲車駕駛為被告。
（五）關於被告及其辯護人辯稱之駁斥：
   1、被告於108年2月5日凌晨2時許，在屏東友人住處飲酒後駕
      車致人受傷，經臺灣橋頭地方法院以109年度交簡字第136
      號判決判處拘役50日；於110年1月3日凌晨0時30分許，在
      嘉義市吳鳳南路某處飲酒後駕車，而不能安全駕駛，經本
      院以110年度嘉交簡字第85號判決判處有期徒刑5月，有上
      開2判決書各1份在卷可憑（本院卷二第153-155、157-158
      頁），可見被告辯稱每日於晚上10、11點都會吃藥，吃完
      藥後都會睡著，凌晨不會出門云云，顯非事實。
　 2、被告經診斷有雙相情緒障礙症，症狀之躁期，可能會有情
      緒變化、目標導向行為增加，併有注意力分散。而被告之
      症狀曾有心情低落、夜眠差、話多、四處亂跑、暴躁、幻
      聽、被害感、記性差等症狀，如嚴重時，可能影響認知功
      能（注意力、記憶力、定向感等），且被告有喝酒習慣，
      如加上精神藥物服用，可能會產生前行性失憶（吃藥後的
      事情都忘記），有臺中榮民總醫院嘉義分院診斷證明書、
      衛生福利部中央健康保險署南區業務組110年1月12日健保
      南費二字第1105045194號函及所附之門診、住院紀錄、衛
      生福利部桃園療養院110年1月26日桃療一般字第11000005
      05號函所附之病歷、臺中榮民總醫院嘉義分院110年1月26
      日中總嘉企字第1109910434號函所附之病歷摘要、臺北榮
      民總醫110年1月28日北總企字第1109900843號函所附之病
      歷、維德醫療社團法人基隆維德醫院110年2月4日維德法
      字第1100000015號函所附之病歷各1份在卷可查（本院卷
      一第87、99、101-111、113-115、131、133-199、201、2
      03頁、本院卷二第3、5-121、127、129-137頁）。自上開
      病歷觀之，被告之精神疾病主要是睡眠障礙及情緒躁動，
      雖臺中榮民總醫院嘉義分院認被告飲酒再服用精神藥物，
      可能產稱前行性失憶，然被告飲酒及服用精神科藥物已多
      年，均未見被告曾就診之醫院回覆被告曾有主訴在不知情
      之狀況下做某事之記載。
　 3、況證人劉國軒幾乎每日與被告相處，對於被告發病狀況之
      描述為：他會番（台語），說不聽，他應該知道我在說什
      麼，他會頂嘴等語（本院卷二第198-199頁），顯見縱使
      被告發病，亦非均陷於不能辨識其行為、欠缺依其辨識而
      行為之能力，或上開能力顯著減低之情況。
　 4、又經本院勘驗甲車肇事後之逃逸影片，可見甲車自世賢路
      二段右轉玉山路時，未有行車不穩之情形，且甲車於當日
      除本件事故外，未有其他事故發生，有本院110年4月8日
      勘驗筆錄及附件、員警職務報告各1份在卷可查（本院卷
      二第165、200、219頁）。及證人劉國軒上開關於甲車肇
      事後，返家之停放位置與原停放位置差不多之證述（本院
      卷二第198頁），再參以證人劉國軒上開關於被告曾向其
      坦承有駕車與人發生車禍之證述，被告於本件肇事並逃逸
      時，並未有辨識行為違法或依其辨識而行為之能力顯著減
      低之情形，故辯護人此部分主張，難認有據。
三、論罪科刑
（一）按汽車駕駛人，無駕駛執照駕車、酒醉駕車、吸食毒品或
      迷幻藥駕車、行駛人行道或行經行人穿越道不依規定讓行
      人優先通行，因而致人受傷或死亡，依法應負刑事責任者
      ，加重其刑至2分之1。道路交通管理處罰條例第86條第1
      項定有明文。又刑法總則之加重，係概括性之規定，所有
      罪名均一體適用；刑法分則之加重，係就犯罪類型變更之
      個別犯罪行為予以加重，成為另一獨立之罪名。道路交通
      管理處罰條例第86條第1項關於汽車駕駛人，無駕駛執照
      駕車，因而致人受傷或死亡，依法應負刑事責任者，加重
      其刑至2分之1之規定，係就刑法第276條第1項之過失致人
      於死罪、同條第2項之業務過失致人於死罪，同法第284條
      第1項之過失傷害（及致重傷）罪、同條第2項之業務過失
      傷害（及致重傷）罪之基本犯罪類型（修法後已無業務過
      失加重），對於加害人為汽車駕駛人，於無照駕駛之特定
      行為時，因而致人受傷或死亡之特殊行為要件予以加重處
      罰，已就上述刑法第276條第1、2項，同法第284條第1、2
      項各罪犯罪類型變更之個別犯罪行為予以加重，而成另一
      獨立之罪名，自屬刑法分則加重之性質（最高法院99年度
      台非字第198號判決意旨參照）。查被告於本件車禍發生
      時，並未領有合格駕駛執照一節，業據被告自承在卷（本
      院卷二第216頁），其於本件車禍事故發生時，為無駕駛
      執照之人，可堪認定。
（二）核被告所為，分別係犯道路交通管理處罰條例第86條第1
      項、刑法第284條前段之汽車駕駛人無駕駛執照駕車因而
      致人受傷之過失傷害罪，及刑法第185條之4之肇事逃逸罪
      。過失傷害犯行部分，並應依上開道路交通管理處罰條例
      第86條第1項之規定加重其刑。又起訴意旨認被告上開過
      失傷害犯行部分，僅論以刑法第284條前段之過失傷害罪
      ，而未論及道路交通管理處罰條例第86條第1項無照駕駛
      肇禍之加重規定，容有未合。惟因該部分起訴侵害社會之
      基本事實同一，本院當庭告知所犯法條後（本院卷二第21
      5頁），依法變更起訴法條。被告所犯上開2罪，行為互殊
      ，應予分論處罰。
（三）被告前因不能安全駕駛案件，經本院以106年度聲字第631
      號裁定應執行有期徒刑7月確定，於106年10月5日易科罰
      金執行完畢，有臺灣高等法院被告前案紀錄表1份在卷可
      查。被告於有期徒刑執行完畢後，5年以內故意再犯本件
      有期徒刑以上之罪（肇事逃逸部分），為累犯。按有關累
      犯加重本刑部分，不生違反憲法一行為不二罰原則之問題
      。惟其不分情節，基於累犯者有其特別惡性及對刑罰反應
      力薄弱等立法理由，一律加重最低本刑，於不符合刑法第
      59條所定要件之情形下，致生行為人所受之刑罰超過其所
      應負擔罪責之個案，其人身自由因此遭受過苛之侵害部分
      ，對人民受憲法第8條保障之人身自由所為限制，不符憲
      法罪刑相當原則，牴觸憲法第23條比例原則。於修正前，
      為避免發生上述罪刑不相當之情形，法院就該個案應依本
      解釋意旨，裁量是否加重最低本刑（大法官釋字第775號
      解釋文參照）。該解釋係指個案應量處最低法定刑、又無
      法適用刑法第59條減輕規定之情形，法院應依此解釋意旨
      裁量不予加重最低本刑。本件依被告累犯及犯罪情節，均
      無上開情事，自難指就累犯加重其最低本刑有不符上開解
      釋意旨之違誤（最高法院108年度台上字第338號、109年
      度台非字第139號、109年度台上字第3018號判決意旨參照
      ）。被告前案與本案之罪質均係侵害公共安全法益，其前
      案已獲免予自由刑之寬典，猶仍再為本案肇事逃逸犯行。
      顯見其對於國家刑罰權所科予刑罰之刑罰反應力顯然薄弱
      ，且依本案犯罪情節，被告不適宜量處最低法定刑，亦無
      何情輕法重而有刑法第59條減輕其刑規定之適用情形等，
      綜合判斷被告並無因加重本刑致生所受之刑罰超過其所應
      負擔罪責之情形，本院認本件就肇事逃逸部分應依刑法第
      47條第1項規定加重其刑。
（四）爰審酌被告未注意車前狀況，自後方撞擊告訴人駕駛之車
      輛，造成本件車禍發生，使告訴人受有下肢挫傷、上肢挫
      傷之傷害；其否認犯行，未與告訴人和解；自陳國中畢業
      之智識程度，離婚，有3名子女由前妻照顧，之前從事檳
      榔業，家境勉持，有輕度身心障礙，罹患雙相情緒障礙症
      等一切情狀，分別量處如主文所示之刑，並就得易科罰金
      部分，諭知易科罰金之折算標準。　　　
據上論斷，應依刑事訴訟法第299條第1項前段、第300條，道路
交通管理處罰條例第86條第1項，刑法第11條前段、第284條前段
、第185條之4、第47條第1項、第41條第1項前段，刑法施行法第
1條之1第1項，判決如主文。
本案經檢察官廖俊豪提起公訴，檢察官楊麒嘉到庭執行職務。　
中　　華　　民　　國　　110 　年　　5 　　月　　6 　　日
                  刑事第八庭  審判長法　官　謝其達
　　　　　　　　　　　　　　　　　　法　官  盧伯璋
　　　　　　　　　　　　　　　　　　法　官  鄭諺霓
以上正本證明與原本無異。
如不服本判決應於收受判決後20日內向本院提出上訴書狀，並應
敘述具體理由；其未敘述上訴理由者，應於上訴期間屆滿後20日
內向本院補提理由書（均須按他造當事人之人數附繕本）「切勿
逕送上級法院」。告訴人或被害人如對於本判決不服者，應具備
理由請求檢察官上訴，其上訴期間之計算係以檢察官收受判決正
本之日期為準。
中　　華　　民　　國　　110 　年　　5 　　月　　6 　　日
                                    書記官　李玫娜
附錄論罪法條：
道路交通管理處罰條例第86條第1項
汽車駕駛人，無駕駛執照駕車、酒醉駕車、吸食毒品或迷幻藥駕
車、行駛人行道或行經行人穿越道不依規定讓行人優先通行，因
而致人受傷或死亡，依法應負刑事責任者，加重其刑至二分之一
。
刑法第284條
因過失傷害人者，處一年以下有期徒刑、拘役或十萬元以下罰金
；致重傷者，處三年以下有期徒刑、拘役或三十萬元以下罰金。
刑法第185條之4
駕駛動力交通工具肇事，致人死傷而逃逸者，處一年以上七年以下有期徒刑。